臺灣高等法院刑事判決
110年度上訴字第85號
上  訴  人  臺灣桃園地方檢察署檢察官
被      告  鄭秀盈



上列上訴人因毒品危害防制條例案件，不服臺灣桃園地方法院10
9年度審訴字第1627號，中華民國109年10月16日第一審判決（起
訴案號：臺灣桃園地方檢察署109年度毒偵字第2065、2774號）
，提起上訴，本院判決如下：
    主  文
上訴駁回。
    理  由
一、公訴意旨略以：被告鄭秀盈前因施用毒品案件，經觀察、勒
    戒後，認無繼續施用毒品之傾向，於民國100年4月22日執行
    完畢釋放，由本署檢察官以99年度毒偵字第4485號為不起訴
    處分確定。復於上開觀察、勒戒執行完畢釋放後5年內，再
    犯施用毒品案件，經臺灣桃園地方法院以102年度審訴字第7
    85號判決判處有期徒刑6月確定。又因施用毒品等案件，經
    臺灣雲林地方法院以108年度訴字第311號判決判處有期徒刑
    4月、8月，嗣提起上訴後，經臺灣高等法院臺南分院以108
    年度上訴字第838號判決原判撤銷改判有期徒刑3月、6月，
    應執行刑有期徒刑7月確定，於108年12月30日易科罰金執行
    完畢。詎仍不知悔改，基於施用第一級毒品之犯意，分別：
    ㈠於109年2月19日下午4時50分許為警採尿回溯26小時內之某
    時，在臺灣地區不詳地點，以不詳方式，施用第一級毒品海洛
    因1次。嗣因其係列管毒品人口，經警通知後，於109年2月19
    日下午4時50分許主動至桃園市政府警察局桃園分局龍安派
    出所採集尿液送驗，結果呈海洛因陽性反應，始悉上情；㈡於
    109年4月26日下午3時40分許，在桃園市○○區○○路00巷00號
    友人住處，以將第一級毒品海洛因摻入針筒注射之方式，施
    用第一級毒品海洛因1次。嗣於同日下午4時30分許，為警在
    上址查獲，並扣得第一級毒品海洛因1包（淨重0.21公克）
    、針筒1支。因認被告涉犯毒品危害防制條例第10條第1項之
    施用第一級毒品罪嫌。
二、按起訴之程序違背規定者，應諭知不受理之判決；對於原審
    諭知不受理之判決上訴時，第二審法院認其為無理由而駁回
    上訴，得不經言詞辯論為之，刑事訴訟法第303條第1款、第
    372條分別定有明文。又本次109年1月15日修正公布、同年7
    月15日施行之毒品危害防制條例（下稱毒品條例）第20條第
    3項及第23條第2項規定，將原條文之再犯期間由「5年」改
    為「3年」，且依同日施行之毒品條例第35條之1第1款規定
    ，於本次毒品條例修正施行後，仍於偵查中之案件，由檢察
    官逕依上開修正後規定處理。換言之，如被告係於「3年後
    再犯」者，檢察官即不得追訴處罰，倘檢察官誤向法院提起
    公訴，其起訴之程序當然違背法律規定，法院自應諭知不受
    理之判決。
三、經查：
　㈠依下列說明，毒品條例第20條第3項所規定之「3年後再犯」
    ，係指本次再犯（不論毒品條例修正前、後）距最近一次觀
    察、勒戒或強制戒治執行完畢釋放已逾3年者，不因其間有
    無犯施用毒品罪經起訴、判刑或執行而受影響：　　
　⒈87年5月20日毒品條例公布施行後之刑事政策，對於施用毒品
    者，已揚棄純粹的犯罪觀，雖強調「除刑不除罪」之理念，
    認為施用毒品者具有「病患性犯人」之特質，惟囿於當時戒
    治及醫療體系均不完整、專業人員欠缺且戒毒知識尚有不足
    ，社會大眾仍視施用毒品者為「犯人」而非「病患」，暨相
    關戒毒及事後之追蹤、輔導配套措施亦不完備，其刑事政策
    明顯將施用毒品者偏向「犯人」身分處理，導致監獄人滿為
    患，且施用毒品人口不減反增。為此，戒毒政策不得不改弦
    易轍，開始正視施用毒品者實屬「病患」之特質。先於97年
    新增毒品條例第24條附命完成戒癮治療緩起訴制度，確立「
    附命完成戒癮治療緩起訴處分」及「觀察、勒戒或強制戒治
    」雙軌治療模式。本次109年1月15日修正公布、同年7 月15
    日施行之毒品條例第20條第3項及第23條第2項，雖僅將原條
    文之再犯期間由「5年」改為「3年」，惟鑑於將施用毒品者
    監禁於監獄內，僅能短期間防止其接觸毒品，因慣用毒品產
    生之「心癮」根本無法根除，並慮及毒品條例施行多年累積
    之戒毒經驗及實效，暨逐步擴充之醫療、戒癮機構、專業人
    力、社區支援系統等資源，尤以本次毒品條例第24條修正，
    擴大檢察官對施用毒品者附條件緩起訴處分之範圍，使其能
    視個案具體情形給予適當多元社區處遇。本次修正後對於施
    用毒品者之思維，自應與時俱進，擺脫以往側重於「犯人」
    身分之處罰，著重其為「病患」之特質，並以「治療」疾病
    為出發點，重新評價前揭所謂「3年後再犯」之意義。
　⒉毒品戒除不易，須經長期且持續之治療，施用毒品者既被視
    為「病患性犯人」，最佳處遇方式即為治療。對於施用毒品
    者之治療方式，有機構外之處遇（如自行赴醫院戒癮、附命
    完成戒癮治療緩起訴處分等），或機構內之觀察、勒戒或強
    制戒治；至對施用毒品者科以刑罰，無非在運用刑罰之一般
    預防功能以嚇阻毒品之施用。監獄為執行場所而非戒癮專責
    機構，針對施用毒品者及其再犯之特性，法務部於106年12
    月5日頒訂之「科學實證之毒品犯處遇模式計畫」，目的即
    是積極引進地區醫療體系之協助，提供毒癮戒治，落實社區
    追蹤輔導及治療之銜接，俾修復創傷、預防再犯。惟刑罰因
    涉及人身自由之基本權，故於施用毒品初犯時皆以傳統之機
    構外或機構內處遇方式治療，如再施用毒品時，始科以刑事
    責任。而當刑罰處遇仍不能有效幫助施用毒品者改善惡習時
    ，即表示無法以此方式發揮治療效果，若繼續施以刑罰只具
    懲罰功能，不僅無法戒除毒癮，更漸趨與社區隔離，有礙其
    復歸社會。基於憲法應保障人民之生存權，及根據每個國民
    生存照顧需要提供基本給付之理念，為協助施用毒品者戒除
    毒癮復歸社會，對於經監獄監禁處遇後仍再犯之施用毒品者
    ，更應恢復以機構內、外之治療協助其戒除毒癮。此即本次
    修正毒品條例第20條第3項關於施用毒品者所謂「3年後再犯
    」係何所指之立法真諦。除檢察官優先適用第24條命附條件
    緩起訴處分處遇（不論幾犯，亦無年限）外，對於施用毒品
    初犯者，應適用第20條第1項、第2項為機構內之觀察、勒戒
    或強制戒治；若於上開機構內處遇執行完畢釋放後，於「3
    年內再犯」者，依第23條第2項規定，應依法追訴；倘於「3
    年後再犯」自應再回歸到傳統醫療體系機構內重為觀察、勒
    戒或強制戒治之治療。是對於戒除毒癮不易者，唯有以機構
    內、外處遇及刑事制裁等方式交替運用，以期能控制或改善
    其至完全戒除毒癮。
　⒊綜上所述，對於毒品條例第20條第3項及第23條第2項所謂「3
    年後（內）再犯」，自應跳脫以往窠臼，以「3年」為期，
    建立「定期治療」之模式。其規定中所謂「3年後再犯」，
    只要本次再犯（不論修正施行前、後）距最近一次觀察、勒
    戒或強制戒治執行完畢釋放已逾3年者，即該當之，不因其
    間有無犯施用毒品之罪經起訴、判刑或執行而受影響。此項
    結論，亦經最高法院大法庭著有109年度台上大字第3826號
    裁定可資參照　
　㈡依下列說明，本件符合「3年後再犯」之情形，檢察官依法不
    得追訴，其誤向原審法院提起公訴，起訴之程序當然違背法
    律規定，自應諭知不受理之判決：　　
　⒈本件被告前因施用毒品案件，經臺灣桃園地方法院以99年度
    毒聲字第1214號裁定送勒戒處所觀察、勒戒後，認無繼續施
    用毒品之傾向，於100年4月22日執行完畢釋放出所，經臺灣
    桃園地方檢察署檢察官以99年度毒偵字第4485號為不起訴處
    分確定；而被告其後雖有再因施用毒品案件，多次經法院判
    處罪刑確定及執行完畢之紀錄，但迄今均無再受觀察、勒戒
    或強制戒治之情形，有本院被告前案紀錄表在卷可按。檢察
    官起訴被告本件施用第一級毒品之時間為109年2月19日下午4
    時50分許為警採尿前26小時內之某時及109年4月26日下午3
    時40分許，距被告最近一次觀察、勒戒執行完畢釋放即100
    年4月22日，已逾3年，核屬毒品條例第20條第3項所規定之
    「3年後再犯」，不因被告於其間曾先後多次因犯施用毒品
    罪，經起訴、判刑或執行而受影響。
　⒉本件於109年7月15日毒品條例修正施行後，仍屬偵查中之案
    件，迄至同年月27日始經檢察官起訴而繫屬於原審法院，此
    有蓋用原審法院收狀戳之臺灣桃園地方檢察署桃檢俊良109
    毒偵2065字第1099075590號函附卷可稽（原審卷第7頁），
    依前開說明，檢察官即應依修正後規定處理；而被告既符合
    上揭「3年後再犯」之情形，檢察官自應依修正後之毒品條
    例第20條第3項、現行第24條等規定，視被告個案之情形，
    是否適合「觀察、勒戒或強制戒治」或給予「附命完成戒癮
    治療緩起訴處分」之機會，自不得予以追訴。乃檢察官誤向
    原審法院提起公訴，其起訴之程序當然違背法律規定，自應
    諭知不受理之判決。　
四、維持原判決之理由：
  ㈠原審同此意旨，諭知本件公訴不受理，核其適用法律並無違
    誤，應予維持。
  ㈡檢察官上訴意旨略以：被告於100年4月22日經觀察、勒戒執
    行完畢後3年內已再度施用毒品，經臺灣桃園地方法院以102
    年度審訴字第785號判處有期徒刑6月，其後復多次施用毒品
    經論罪科刑，顯然再犯率甚高，非屬修正後毒品條例所定「
    3年後始再施用毒品」之範疇，應依法追訴。縱認本案依修
    正後毒品條例規定，不符合起訴之要件，檢察官亦已斟酌裁
    量不適用附命完成戒癮治療之緩起訴處分，而無未及審酌裁
    量剝奪被告可能受緩起訴處分機會之虞，應由法院為觀察、
    勒戒之裁定，原審逕為不受理判決之諭知，自有適用法則不
    當之違法。
　㈢經查：
　⒈毒品條例第20條第3項及第23條第2項所謂「3年後（內）再犯
    」，係以「3年」為期，建立「定期治療」之模式，其規定
    中所謂「3年後再犯」，只要本次再犯（不論修正施行前、
    後）距最近一次觀察、勒戒或強制戒治執行完畢釋放已逾3
    年者，即該當之，不因其間有無犯施用毒品之罪經起訴、判
    刑或執行而受影響，此經最高法院大法庭著有109年度台上
    大字第3826號裁定可資參照，檢察官仍以被告於100年4月22
    日觀察、勒戒執行完畢後3年內已有施用毒品犯罪經法院論
    罪科刑之紀錄，認非屬「3年後再犯」之情形，應逕提起公
    訴，洵非有據。
　⒉又本於權力分立原則，法院對檢察官職權行使，應予以尊重
    ，雖非謂不得為適度之司法審查，惟對於施用毒品者本次所
    犯如距最近一次觀察、勒戒或強制戒治執行完畢釋放後，已
    逾3年者，檢察官既得本於立法者所賦與之職權裁量是否聲
    請法院裁定觀察、勒戒或為命附條件（現行法僅能附命完成
    戒癮治療）緩起訴處分之多元化處遇，即聲請法院裁定機構
    內之觀察、勒戒並非檢察官所得採取之唯一途徑，法院自不
    能僭越檢察官之職權，逕對施用毒品者裁定應予觀察、勒戒
    或強制戒治。本件關於被告施用第一級毒品犯行，檢察官係
    於109年6月18日製作起訴書，依修正前毒品條例規定及最高
    法院前以95年度第7次及97年度第5次刑事庭會議為統一法律
    見解所採之決議意旨，在「戒癮治療」與「提起公訴」間選
    擇其程序，然於毒品條例修正，並經最高法院大法庭109年
    度台上大字第3826號裁定改變最高法院95年度第7次及97年
    度第5次刑事庭會議決議意旨後，檢察官應在「觀察勒戒」
    與「戒癮治療」間，根據個案情節選擇適合之處遇方式，是
    於毒品條例修正前後檢察官之程序選擇衡酌基礎顯然不同，
    亦即檢察官在只能選擇「戒癮治療」或「提起公訴」之情況
    下對被告提起公訴（不為緩起訴處分），在檢察官應於「觀
    察勒戒」或「戒癮治療」二者間選擇處遇程序時，並不當然
    會獲致相同結論，要非得以檢察官依修正前毒品條例規定及
    最高法院95年度第7次及97年度第5次刑事庭會議決議意旨對
    被告提起公訴，等同業已行使依修正後毒品條例規定是否為
    戒癮治療緩起訴處分之裁量權甚明。況本案於109年7月15日
    毒品條例修正施行後，仍屬偵查中之案件，依毒品條例第35
    條之1第1款規定，應由檢察官依修正後規定處理，法院無從
    為觀察、勒戒之裁定，檢察官此部分所指，容有誤會。　
　㈣從而，檢察官仍執前詞提起上訴，並非有據。本件檢察官上訴為無理由，爰不經言詞辯論，駁回其上訴。
據上論斷，應依刑事訴訟法第368條、第372條，判決如主文。
中　　華　　民　　國　　110 　年　　1 　　月　　26　　日
                  刑事第三庭    審判長法　官  張惠立 
                                      法　官  劉兆菊
                                      法　官  廖怡貞  
以上正本證明與原本無異。
如不服本判決，應於收受送達後20日內向本院提出上訴書狀，其
未敘述上訴之理由者並得於提起上訴後20日內向本院補提理由書
（均須按他造當事人之人數附繕本）「切勿逕送上級法院」。
　　　　　　　　                      書記官  劉芷含
中　　華　　民　　國　　110 　年　　1 　　月　　26　　日